---
title: "EP03-respuesta-equipo-3"
author: "Equipo 3"
date: "`r Sys.Date()`"
output:
  html_document:
    toc: true # Activa la tabla de contenidos (índice)
    toc_float: true # Permite que el índice se mueva al hacer scroll
    toc_depth: 3 # Define la cantidad de niveles de títulos
    theme: flatly # Tema visual (bootstrap)
    highlight: tango # Define el estilo del código (colores)
    df_print: paged # Hace paginado al mostrar data frames
---

```{r setup, include=FALSE}
knitr::opts_chunk$set(
  echo      = TRUE, # Muestra código R en el documento
  warning   = FALSE, # Oculta advertencias
  message   = FALSE, # Oculta mensajes (como los de carga de paquetes)
  fig.align = "center", # Centra imágenes
  fig.width = 7,
  fig.height = 4 # Parámetros para el tamaño de gráficas
)
```

---

# Contexto

En una planta química hay dos máquinas que envasan detergentes industriales en bidones con un volumen de producto que sigue una distribución normal con desviación estándar de 1 litro. La ingeniera a cargo de la planta debe asegurar que los bidones se están llenando con una media de 10 litros. Pero ella tiene la sospecha de que hay desviaciones en esta media, lo que piensa confirmar usando una muestra aleatoria de 100 envases (50 de cada una de las máquinas). También cree que hay diferencia en el cumplimiento del volumen requerido entre la máquina más antigua y la más moderna, que han de andar por el 90% y 96% de los bidones, respectivamente.

---

# Captura de datos

---

# Pregunta 1

> **Si la ingeniera está seguro de que el verdadero volumen medio no puede ser superior a 10 litros y piensa rechazar la hipótesis nula cuando la muestra presente una media menor a 9,8 litros, ¿cuál es la probabilidad de que cometa un error de tipo I? Para responder, generen un gráfico de la distribución muestral de las medias hipotetizada en donde se marque la zona correspondiente a la probabilidad solicitada, para luego, basándose en este gráfico, calcular el área correspondiente. Tome como ejemplo los scripts presentados en la lectura sobre poder estadístico.**

```{r}
library(ggpattern)
library(ggplot2)

# Definir los valores fijados en el enunciado
n <- 100
alfa <- 0.05
media_nula <- 10
sigma <- 1

# Calcular el error estándar
SE <- sigma / sqrt(n)

# Graficar la distribución muestral de las medias si la hipótesis nula fuera verdadera
# Primero, el gráfico base
g_x_limites <- media_nula + c(-6.9, 5) * SE
g <- ggplot() +
  xlim(x_limites) +
  stat_function(fun = dnorm,
                args = list(mean = media_nula, sd = SE),
                colour = "steelblue", fill = "steelblue", alpha = 0.2) +
  labs(title = "Distribución muestral de las medias",
       x = "Capacidad de bidones [litros]", y = "Densidad") +
  theme_minimal()

# Agregamos la hipótesis nula
g1 <- g + stat_function(fun = dnorm, geom = "area",
                        args = list(mean = media_nula, sd = SE),
                        colour = "steelblue", fill = "steelblue", alpha = 0.2)

# Calcular valor crítico
g1 <- g1 + geom_vline(xintercept = media_nula, colour = "steelblue")
z_critico_inferior <- qnorm(alfa/2, mean = media_nula, sd = SE, lower.tail = TRUE)
z_critico_superior <- qnorm(alfa/2, mean = media_nula, sd = SE, lower.tail = FALSE)

g2 <- g1 + stat_function(fun = dnorm, geom = "area",
                        args = list(mean = media_nula, sd = SE),
                        xlim = c(x_limites[1], z_critico_inferior),
                        fill = "steelblue", alpha = 0.4) +
  stat_function(fun = dnorm, geom = "area",
                args = list(mean = media_nula, sd = SE),
                xlim = c(z_critico_superior, x_limites[2]),
                fill = "steelblue", alpha = 0.4)

# Mostrar el gráfico
print(g2)

x <- pnorm(9.8, 10, SE)
print(x)
```

---

# Pregunta 2

>**Si el verdadero volumen medio de los bidones fuera de 9,85 litros, ¿cuál sería la probabilidad de que la ingeniera, que obviamente no conoce este dato, cometa un error de tipo II? Para responder, agregue al gráfico anterior la verdadera distribución muestral de las medias y marquen (con otro color) la zona correspondiente a la probabilidad solicitada, para luego, basándose en este gráfico, calcular el área correspondiente. También hay ejemplos de este procedimiento en la lectura sobre poder estadístico.**

```{r}
# Definir los valores verdaderos, usualmente desconocidos
media_verdadera <- 9.85
delta <- media_nula - media_verdadera

# Agregar la verdadera distribución muestral de las medias
g3 <- g2 + stat_function(fun = dnorm, geom = "area",
                         args = list(mean = media_verdadera, sd = SE),
                         colour = "steelblue1", fill = "steelblue1", alpha = 0.2)

g3 <- g3 + geom_vline(xintercept = media_verdadera, colour = "steelblue1")

# Agregar anotación del tamaño del efecto y mostrar el gráfico que resulta
x_ann <- c(media_verdadera, media_nula)

y_ann <- c(dnorm(media_verdadera, mean = media_verdadera, sd = SE),
           dnorm(media_nula, mean = media_nula, sd = SE))

y_ann <- y_ann + 0.005

g4 <- g3 + annotate("segment",
                    x = x_ann[1], y = y_ann[1],
                    xend = x_ann[2], yend = y_ann[2],
                    arrow = arrow(angle = 10, length = unit(0.03, "npc"),
                                  ends = "both", type = "open"))

g4 <- g4 + annotate("text",
                    x = sum(x_ann) / 2,
                    y = y_ann[1] + 0.015,
                    label = "delta",
                    vjust = "top",
                    parse = TRUE)

print(g4)
```

```{r}
# Traspasar las regiones críticas a la verdadera distribución muestral de las medias
g5 <- g3 + stat_function(fun = dnorm, geom = "area",
                         args = list(mean = media_verdadera, sd = SE),
                         xlim = c(g_x_limites[1], z_critico_inferior),
                         fill = "steelblue1", alpha = 0.4)

g5 <- g5 + stat_function(fun = dnorm, geom = "area",
                         args = list(mean = media_verdadera, sd = SE),
                         xlim = c(z_critico_superior, g_x_limites[2]),
                         fill = "steelblue1", alpha = 0.4)

g5 <- g5 + stat_function(fun = dnorm, geom = "area_pattern",
                         args = list(mean = media_verdadera, sd = SE),
                         xlim = c(z_critico_inferior, z_critico_superior),
                         fill = "white", colour = "steelblue1", alpha = 0.3,
                         pattern_spacing = 0.15, pattern_density = 0.4,
                         pattern_fill = "steelblue1", pattern_colour = "steelblue1",
                         pattern_angle = 45, pattern_alpha = 0.3)

# Agregar anotación del poder y mostrar el nuevo gráfico
g5 <- g5 + annotate("text", x = 50, y = 0.1, label = "poder[inf]",
                    vjust = "top", parse = TRUE)

g5 <- g5 + annotate("text", x = 66.3, y = 0.04, label = "poder[sup]",
                    vjust = "top", parse = TRUE)

g5 <- g5 + annotate("text", x = sum(x_ann) / 2, y = y_ann[1] - 0.005,
                    label = "beta", vjust = "top", parse = TRUE)

g5 <- g5 + annotate("segment", x = 50, y = 0.087, xend = 52.5, yend = 0.02,
                    arrow = arrow(angle = 10, length = unit(0.03, "npc"),
                                  ends = "last", type = "open"))

g5 <- g5 + annotate("segment", x = 65, y = 0.027, xend = 64.2, yend = 0.001,
                    arrow = arrow(angle = 10, length = unit(0.03, "npc"),
                                  ends = "last", type = "open"))

g5 <- g5 + annotate("segment", x = sum(x_ann) / 2, y = y_ann[1] - 0.023,
                    xend = 57, yend = 0.10,
                    arrow = arrow(angle = 10, length = unit(0.03, "npc"),
                                  ends = "last", type = "open"))

print(g5)

# Calcular y mostrar el poder
poder_inf <- pnorm(z_critico_inferior, mean = media_verdadera, sd = SE, lower.tail = TRUE)
poder_sup <- pnorm(z_critico_superior, mean = media_verdadera, sd = SE, lower.tail = FALSE)
poder <- poder_inf + poder_sup
cat("Poder = ", poder, "\n")

# Calcular y mostrar la probabilidad de cometer un error tipo II
beta <- 1 - poder
cat("Beta = ", beta, "\n")

pnorm(9.8, 9.85, SE, lower.tail = FALSE)
```

---

# Pregunta 3

>**Como no se conoce el verdadero volumen medio, genere un gráfico del poder estadístico con las condiciones anteriores, pero suponiendo que el verdadero volumen medio podría variar de 9,5 a 10 litros. Hay un ejemplo de este tipo de gráfico en la lectura sobre poder estadístico.**

```{r}
library(ggpubr)
library(pwr)
library(tidyr)

# Definir los valores del enunciado
n <- 100
alfa <- 0.05
media_nula <- 10
sigma <- 1

# Definir tamaños del efecto
medias_verdaderas <- seq(9.5, 10, 0.01)
deltas <- medias_verdaderas - media_nula
deltas_normalizados <- deltas / sigma

# Definir función para calcular el poder de la prueba Z bilateral
# y aplicar a los tamaños del efecto.
f_pzb <- function(x) pwr.norm.test(d = x, n = n, sig.level = alfa, 
                                   alternative = "two.sided")[["power"]]
poder_bilat <- sapply(deltas_normalizados, f_pzb)

# Definir función para calcular el poder de la prueba Z con hipótesis alternativa
# unilateral tipo "less" y aplicar a los tamaños del efecto.
f_pzl <- function(x) pwr.norm.test(d = x, n = n, sig.level = alfa, 
                                   alternative = "less")[["power"]]
poder_unilat <- sapply(deltas_normalizados, f_pzl)

# Graficar estas curvas
datos_anchos <- data.frame(deltas, poder_bilat, poder_unilat)
datos_largos <- datos_anchos |> 
  pivot_longer(-deltas, names_to = "Tipo", values_to = "Poder")

datos_largos[["Tipo"]] <- factor(datos_largos[["Tipo"]], 
                                 labels = c("Bilateral", "Unilateral"))

g <- ggline(datos_largos, x = "deltas", y = "Poder", plot_type = "l", 
            numeric.x.axis = TRUE, 
            title = "Relación entre poder y tamaño del efecto",
            xlab = "Delta [s]", color = "Tipo", 
            palette = c("steelblue", "steelblue1"))

g <- ggpar(g, legend = c(.85, .35))
print(g)

# Quitar la prueba unilateral
```


---

# Pregunta 4

>**Considerando la suposición de que el verdadero volumen medio de los bidones es de 9,85 litros, ¿cuántos bidones deberían revisarse para conseguir un poder estadístico de 0,75 y un nivel de significación de 0,05?**

```{r}
library(pwr)
y <- pwr.norm.test(0.15, n=NULL, 0.05, 0.75, "greater")
print(y)
ceiling(y$n)

# Tarea: investigar porque es greater
```


---

# Pregunta 5

>**¿Alcanzaría esta muestra para detectar la diferencia que la ingeniera sospecha que existe entre las dos máquinas de la planta con al menos las mismas probabilidades de cometer errores?**

```{r}
# Tarea
```

